【裁判字號】    90,上更(一),350
【裁判日期】    901130
【裁判案由】    偽造文書
【裁判全文】
臺灣高等法院高雄分院刑事判決    九十年度上更(一)字第三五號
    上  訴  人
    即  自訴人  乙○○
    被      告  甲○○
右上訴人因被告偽造文書案件，不服臺灣高雄地方法院八十六年度自更字第九號中華
民國八十七年十二月十八日第一審判決，提起上訴（併案案號：臺灣高雄地方法院檢
察署八十八年度偵字第八四五號、八十六年度偵字第二三三二三號、一四三八一號、
八十五年度二四四０八號），本院判決後，經最高法院發回更審，本院判決如左：
    主  文
上訴駁回。
    理  由
一、自訴意旨略以：被告甲○○與上訴人乙○○及鍾兆麟係兄弟，其父鍾辛喜所有坐
    落高雄縣美濃鎮○○段四０九之十二、十三、二十五地號三筆土地，由其母鍾劉
    金妹繼承，嗣出售他人以所得部分價金購得坐落高雄縣美濃鎮○○段三六一一地
    號及同鎮○○段二０三四號土地，並信託登記在劉添傳（甲○○兄弟之舅父）名
    下。距甲○○竟利用不知情之劉添傳，使劉添傳以為要將上開信託在劉添傳名下
    之二筆土地移轉予鍾劉金妹或被告甲○○與乙○○、鍾兆麟兄弟共有，乃由劉添
    傳於民國（下同）八十三年五月二十一日至美濃戶政事務所辦理印鑑證明，嗣劉
    添傳將此印鑑證明連同上開美濃段三六一一號、龍肚段二０三四號二筆土地所有
    權狀交予甲○○，甲○○再持此等證件至林永華所開設之代書事務所，利用不知
    情之林永華盜用劉添傳上開印鑑章，偽造上開二筆土地出賣人劉添傳、承買人甲
    ○○，立約日期八十三年六月二十日之買賣所有權移轉契約書及土地登記申請書
    ，由代書林永華於八十三年六月二十八日持向旗山地政事務所辦理所有權移轉登
    記，而於八十三年六月三十日將上開二筆土地所有權人由劉添傳移轉登記為甲○
    ○，使地政機關不知情之承辦人員將此不實之事項登載於職務上所掌之公文書，
    足以生損害於乙○○、鍾兆麟、鍾劉金妹及地政機關對土地管理之正確性。因認
    被告甲○○涉有刑法第二百十六條、第二百十條、第二百十四條、第二百十七條
    之偽造文書罪嫌云云。
二、按犯罪事實應依證據認定之，無證據不得推定其犯罪事實，又不能證明被告犯罪
    或其行為不罰者，應諭知無罪之判決，刑事訴訟法第一百五十四條及第三百零一
    條第一項分別定有明文；又偽造文書，以無制作權之人冒用他人名義而制作該文
    書為必要，如果行為人對於此種文書，本有制作之權，縱令其不應制作而制作，
    亦無偽造之可言，最高法院二十四年上字第五四五八號著有判例。
三、本件上訴人乙○○認被告甲○○涉有刑法第二百十條、第二百十四條、第二百十
    六條、第二百十七條之偽造文書罪嫌，無非被告甲○○將原其母鍾劉金妹信託登
    記在劉添傳名下即坐落高雄縣美濃鎮○○段三六一一地號，及同鎮○○段二０三
    四地號，向劉添傳佯稱要移轉登記給予母親鍾劉金妹或自訴人與被告共有，而偽
    造買賣所有權移轉契約書、土地登記申請書，將上開土地擅自移轉登記予被告甲
    ○○所有，並將其中第二０三四地號轉賣予劉廖梅英，有該上開二筆土地之土地
    登記謄本、土地登記申請書、切結書、調解不成立書、協議書、和解書、郵局0
    00000－0帳號儲蓄金簿存提款記錄在卷可稽。訊據被告甲○○對於坐落高
    雄縣美濃鎮○○段三六一一地號，及同鎮○○段二０三四地號二筆土地，信託登
    記予劉添傳，嗣於八十三年六月二十日再由劉添傳移轉登記予伊之情，固供認不
    諱，惟堅持否認有何偽造文書犯行，辯稱：這二筆土地是我買的，是因當時我沒
    有自耕農身分，所以才暫時登記在我舅舅劉添傳名下，而在一年後我取得自耕農
    身分後，才移轉過來等語。
四、經查：
    (一)本件被告甲○○於本院八十六年十二月十一日訊問時供述：「（美光段四０
        九、四一０、四一二地號何時賣出？）八十二年三、四月間賣二千萬元，到
        了八十二年四月十六日，拿到錢時，在我們祖堂裡分產，我媽媽分得一千萬
        元，三百萬元繳了增值稅，剩餘七百萬元，我們四個子女分，乙○○後來實
        際拿走一百十六萬元，剩下的錢大沒有拿，而全數拿去買美濃段三六一一、
        龍肚段二０三四號土地，這包括我母親分得之一千萬元。」等語。是以，座
        落高雄縣美濃鎮○○段三六一一地號，及同鎮○○段二０三四地號二筆土地
        ，既係鍾劉金妹、自訴人乙○○、鍾兆麟、被告甲○○等人，出賣座落高雄
        縣美濃鎮○○段四０九地號、四一０地號、四一二地號三筆祖產所得，經分
        產會議分產後，以剩餘之錢所購得，則該二筆土地，仍應屬鍾劉金妹、自訴
        人乙○○、鍾兆麟、被告甲○○等人之公同共有財產（尚包括鍾劉金妹之女
        兒）。從而，自訴人乙○○、鍾兆麟提起自訴，自訴被告甲○○偽造文書，
        將該座落高雄縣美濃鎮○○段三六一一地號，及同鎮○○段二０三四地號二
        筆土地，移轉至自己名下，則自訴人乙○○、鍾兆麟以犯罪被害人身分提起
        本件自訴，於法尚無不合，核先敘明。
    (二)本件坐落高雄縣美濃鎮○○段三六一一地號，及同鎮○○段二０三四地號二
        筆土地，係以出售祖產所得部分款項購得，並信託登記在劉添傳名下，有該
        二筆土地登記謄本附卷可稽，是上開二筆土地在信託關係終止之前，劉添傳
        自屬所有權人（參最高法院六十二年台上字第二九九六號判例）。嗣被告甲
        ○○與其母親鍾劉金妹共同至劉添傳住處，以被告甲○○已取得自耕能力，
        要求將上開二筆土地移轉給被告甲○○時，而劉添傳亦將上開二筆土地之所
        有權狀、劉添傳之印鑑證明等文件交付予被告甲○○，被告甲○○於八十三
        年六月二十日，以上開文件委託代書將上開二筆土地辦理移轉登記至自己名
        下等情，此有土地登記謄本二份、土地登記申請書一份在卷可稽，並據證人
        鍾劉金妹於原審調查時證述：「是被告要求我一起去找劉添傳將土地轉登記
        給被告，至於原因我不知道，．．」等語（八十五年自字第八三一號卷第四
        十四頁背面、第四十五頁正面），嗣於原審調查時供述：「甲○○自己不敢
        去，要我跟他去，去時是甲○○與劉添傳在講，我不知道他們說什麼，而且
        我也不識字。我有與甲○○同去，但他們說什麼，我不清楚。甲○○有跟我
        說他要怎麼過戶回來，但他不敢去，要我與他同去。是被告自作主張，並沒
        有跟我說他是要過戶給四個人或過戶給他自己。我有告訴甲○○既有兄弟，
        應聯名到法院公證，但被告沒有這樣作。」等語（原審八十六年八月七日訊
        問筆錄）。又證人劉添傳於本院前審八十八年六月二十五日調查證稱：「（
        後來為何登記給甲○○？）他們母子鍾劉金妹、甲○○來我家說要登記，甲
        ○○說他有自耕能力，鍾劉金妹在我家當場並沒講什麼，甲○○說『我有資
        格，要將土地登記回去』，我說『還有二個哥哥，給你沒給二個哥哥怎麼可
        以』，他說會交代代書，請二個哥哥同意，並到法院公證」等語明確；復於
        本院調查時證稱：「當時是因為我有自耕能力，而甲○○沒有自耕能力才將
        系爭土地先登記在我的名下，本來是要登記在甲○○的名下，後來，甲○○
        有帶鍾劉金妹到我那裡找我，說要登記到甲○○那裡，因為甲○○當時已取
        得自耕能力，那是同意要借用甲○○的名義登記在他的名下，劉金妹當時也
        知道也同意要借用甲○○的名義登記，那土地是三兄弟所共有，．．．當初
        要登記在甲○○的名下的時候，有約定三兄弟要去公證系爭土地為三兄弟所
        共有，但是甲○○沒有這樣去做，所以才發生爭執，系爭土地現在三兄弟都
        有在使用。」（見本院九十年十一月九日訊問筆錄）。又證人鍾兆麟亦於本
        院證稱：「我本來僅知道我母親告訴我說，系爭土地是我們三兄弟共有的，
        並在其上蓋四棟房屋，後來，我母親是有在過戶給甲○○之前跟我講，說甲
        ○○有自耕農能力要先從舅舅（劉添傳）那裡登記過戶給甲○○，但那土地
        是你們三個兄弟所共有，甲○○會跟你們到法院去辦公證。我在系爭土地上
        也有分到第三棟房屋。」（見本院九十年十一月九日訊問筆錄），上訴人乙
        ○○對於證人鍾劉添傳、鍾兆麟上開證言亦表示無意見，足見系爭二筆土地
        登記予被告甲○○名下，係經證人鍾劉金妹、劉添傳及上訴人兄弟同意，從
        而被告甲○○將之移轉登記其名下，難認有何偽造文書之犯行。
    (三)又被告甲○○係以「買賣」之原因，將原以「買賣」之原因信託登記在劉添
        傳名下之上開二筆土地移轉登記在自己名下，因最初由鍾劉金妹、自訴人乙
        ○○、鍾兆麟、被告甲○○分產所剩金錢購買上開二筆土地，而以「買賣」
        之原因信託登記在劉添傳名下，則以是時尚未有「信託法」（八十五年一月
        二十六日始公布施行）之規定，則以民間在有信託關係存在時，均係以其他
        原因向地政機關申辦登記，此觀諸主張信託關係者眾，然地政機關土地登記
        謄本未有以「信託」原因而予以登記，是尚難認被告甲○○有何使公務員
        登載不實之犯意。
    (四)雖證人鍾劉金妹於本院八十八年四月三十日調查時證稱：「（有答應二筆土
        地以後要變更登記為甲○○名義？）答：沒這樣講，是甲○○的主意」云云
        ；又於本院九十年十一月九日證稱：「當時甲○○有帶我到劉添傳那裡去，
        要辦過戶，我的意思是要登記在三個兒子的名下，但甲○○事後僅登記在他
        的名下，他並沒有經過我的同意，是上法院後，我才知道土地過戶給甲○○
        ．．」云云；另證人劉添傳於原審雖證稱：「當初被告與其母有去找我要求
        將二筆土地轉登記給被告，我有告知此土地是三兄弟共有，當時被告有說要
        告訴土地代書登記為三兄弟共有。」云云（八十五年自字第八三一號卷第四
        十三頁背面）。然證人鍾劉金妹於八十六年二月二十日原審本案初次調查時
        證述：「是被告要求我一起去找劉添傳將土地轉登記給被告，至於原因我不
        知道，．．」等語（八十五年自字第八三一號卷第四十四頁背面、第四十五
        頁正面），證人劉添傳於原審調查時亦到庭供述：「當初被告與其母有去找
        我要求將二筆土地轉登記給被告，．．．」等語（八十五年自字第八三一號
        卷第四十三頁背面），足認被告甲○○偕同證人鍾劉金妹前往劉添傳處即言
        明將系爭土地移轉登記被告名下，且上訴人甲○○、鍾兆麟兄弟及證人鍾劉
        金妹當時均無自耕能力，僅被告甲○○有自耕能力，此為渠等有自承，系爭
        二筆土地顯無法登記為被告與上訴人兄弟三人共有或登記予其母鍾劉金妹所
        有，是證人鍾劉金妹、劉添傳上開證言，與案發之初所言不符，亦與事實相
        左，顯難採信。
    (五)至於上開二筆系爭土地移轉登記被告甲○○名下後，其中坐落高雄縣美濃鎮
        鎮○○段二０三四號土地，被告出售予劉廖梅英，侵占所得款項部分，業經
        台灣高雄地方法院檢察署檢察官不起訴處分確定，有台灣高雄地方法院檢察
        署八十五年偵字第一０八三號、臺灣高等法院高雄分院檢察署八十五年度議
        字第七八一號處分書在卷可按，亦非本件自訴範圍，本院無從審究。另坐落
        高雄縣美濃鎮○○段三六一一地號土地，被告甲○○於八十五年五月三日與
        鍾劉金妹訂立協議書，願將該筆土地，歸還移轉登記予鍾劉金妹，因鍾劉金
        妹無自耕能力，被告未依約履行，亦未依約前往法院公證為被告三兄弟共有
        ，係屬民事糾葛，應循民事法律途徑尋求解決，附予敘明。
五、綜上所述，本件上開美濃段三六一一地號、同鎮○○段二０三四地號二筆土地，
    自劉添傳名下，移轉登記至被告甲○○名下，被告甲○○曾偕同鍾劉金妹前往劉
    添傳住處，以其已取得自耕能力要求劉添傳將系爭土地移轉登記其名下，經鍾劉
    金妹、劉添傳同意，由劉添傳將土地所有權狀、印鑑證明等文件交付予被告甲○
    ○，以便辦理移轉登記，則被告甲○○嗣後持相關土地所有權狀、印鑑證明等文
    件委託代書辦理移轉登記，則被告甲○○自無偽造私文書、使公務員登載不實、
    行使偽造私文書、偽造署押之可言。此外又查無其他任何積極之證據，足認被告
    有上述犯行，因此原審以不能證明被告犯罪而諭知無罪之判決，核無不合，自訴
    人上訴意旨，仍執前詞，非有理由，應予駁回。
六、至於臺灣高雄地方法院檢察署檢察官併辦（八十六年度偵字第二三三二三號）部
    分，因自訴人前開自訴被告甲○○偽造文書之部分，業經本院判決無罪，則併辦
    部分自與前開部分無從併予審理，應退由檢察官另為適法之處理，併此敘明。
七、上訴人即自訴人經合法傳喚，無正當理由不到庭，爰不待其陳述逕行判決。
據上論結，應依刑事訴訟法第三百六十八條、第三百六十四條、第三百三十一條第一
項，判決如主文。
中    華    民    國      九十      年      十一      月     三十   日
                              臺灣高等法院高雄分院刑事第三庭
                                  審判長法官  周賢銳
                                        法官  莊崑山
                  法官  陳中和
右正本證明與原本無異。
如不服本判決，應於判決送達後十日內向本院提出上訴狀，其未述理由者並應於提
出上訴狀後十日內向本院補提理由書（應附繕本)。
                                      書記官  陳靖華
中    華    民    國      九十      年      十二      月     三     日
                                                                    Ｄ


司法院資訊處製作；財團法人民間司法改革基金會備份。
